【裁判字號】    95,訴,1564
【裁判日期】    951019
【裁判案由】    損害賠償
【裁判全文】
臺灣臺北地方法院民事判決              95年度訴字第1564號
原      告  甲○○
                        樓之2.
訴訟代理人  徐士斌律師
複代理人    丙○○
被      告  景美花園新廈住戶管理委員
法定代理人  乙○○
訴訟代理人  林世華律師
上列當事人間請求損害賠償事件，本院於民國95年10月5日辯論
終結，判決如下：
    主    文
被告應將坐落臺北市○○區○○路一五三巷十七號十二樓之二及
十二樓之三屋頂結構、外牆及樑上如附圖（一）所示F0至F7，如
附圖（二）所示A0至A7之漏水處予以修繕回復至不漏水之狀態。
訴訟費用由被告負擔。
本判決於原告以新臺幣壹拾捌萬元為被告供擔保後，得假執行。
但被告如以新臺幣伍拾萬柒仟元為原告預供擔保，得免為假執
行。
    事實及理由
甲、程序部分：
一、被告法定代理人於起訴後已由邵敏毅變更為乙○○，業據被
    告訴訟代理人陳明在卷，並為原告之所是認，且已據現任法
    定代理人乙○○承受訴訟，先予敘明。
二、按訴狀送達後，原告不得將原訴變更或追加他訴。但被告同
    意者，不在此限，民事訴訟法第255條第1項第1款定有明文
    。本件被告於起訴後將原訴請被告給付新臺幣（下同）536,
    850元及自92年7月1日起至清償日止，按年息百分之五計算
    利息者，變更為如主文第一項所示，並經被告同意在卷，自
    應准許之。
乙、實體部分：
一、原告起訴主張：原告為臺北市○○區○○路153巷17號12樓
    之2、之3房屋（下稱系爭房屋）所有權人，系爭房屋上之屋
    頂平臺、外牆、樑均屬該房屋所在大廈之共用部分，且不得
    約定為專用部分，被告既為該大廈之管理者，依公寓大廈管
    理條例第10條第2項規定，此共用部分之修繕、管理、維護
    即應由被告為之，惟被告並未就系爭房屋屋頂為必要之修繕
    、管理及維護義務，致該屋頂如附圖（一）F0至F7所示處、
    如附圖（二）所示A0至A7所示處均發生漏水而滲透入原告所
    有之系爭房屋內，且民國89年間曾發現系爭房屋漏水，斯時
    被告雇請建商維修時，曾將原舖設防熱磚挖除，導致原告所
    有系爭房屋無防熱磚而酷熱不堪，被告又稱無公共基金可支
    付此舖設防熱磚費用，請被告自行處理，被告才於90年2月
    28 日雇人加舖防熱磚，原告此只是回復原狀，並非重大修
    繕改良，且被告斯時亦有收取裝潢保證金，足見此亦係經被
    告同意後所為，另附圖二亦屬系爭房屋所在大樓之外牆、樑
    等漏水位置，與上述其餘漏水部分均屬共用部分，並非專用
    部分，為此依公寓大廈管理條例第10條第2款規定，訴請被
    告就上開漏水處予以修繕至不漏水之程度等語，並聲明：如
    主文第一項所示，並陳明願供擔保，請准為假執行之宣告。
二、被告則以：系爭房屋屋頂原狀為十二樓鋼筋混凝土頂版上覆
    蓋防水層，防水層上再覆蓋隔熱發泡混凝土，最後再於混凝
    土上覆蓋隔熱磚，原告曾自行施作防水，該防水施作既未曾
    經該大廈之管理委員會或住戶大會同意或予以報備，且施作
    行為又已破壞變更屋頂之防水層現狀，所施作範圍且包括於
    告所有屋頂及隔壁住家屋頂之水泥灌漿等，依公寓大廈管理
    條例第10條第2項但書規定，其目前訴請修繕處當係可歸責
    於原告之事由致漏水，被告毋庸負責，且此修繕屬重大修繕
    ，依公寓大廈管理條例第11條第1項規定，應經區分所有權
    人會議決定始能為之，原告未經區分所有權人會議決議實施
    此重大修繕，當不得再要求被告修繕，否則，如附圖二所示
    部分亦屬專用部分，非被告依法應負修繕責任之範圍等語置
    辯，並聲明：原告之訴駁回，如受不利判決，願供擔保請准
    免為假執行。
三、兩造不爭執之事實：
（一）原告係系爭房屋之所有權人，系爭房屋之屋頂屬於景美花
      園新廈之共用部分。
（二）系爭房屋屋頂平臺、外牆及樑上如附圖（一）所示F0 至
      F7，如附圖（二）所示A0至A7處有漏水之情事。
四、得心證之理由：本件兩造所爭執之處，應在於原告前於90
    年2月間所進行之舖設防熱磚行為是否為系爭房屋上述漏水
    情形之歸責原因，原告此行為是否係違反公寓大廈管理條例
    第11條第1項規定，並因此違規行為足致被告免除公寓大廈
    管理條例第10條第2項所規定之修繕義務，及如附圖二所示
    部分是否在被告應修繕範圍等問題，茲分別悉述如下：
（一）原告雖自承確曾於90年2月28日雇請訴外人蔡有管在其所
      有之系爭房屋屋頂上舖設防熱磚，證人蔡有管亦結證稱舖
      設行為係其受雇原告所為等語，並有裝潢施工承諾書影本
      一份在卷為憑，但原告已否認該施工行為有何足以發生破
      壞該處原本防水處理致發生漏水之可能，以如附圖（一）
      F0至F7所示處、如附圖（二）所示A0至A7所示漏水處均屬
      系爭房屋所在大樓之屋頂結構部分，有原告所提出之臺北
      市建築師工會94（十三）鑑字第1088號鑑定報告書一份在
      卷足憑，各該漏水處所在者依公寓大廈管理條例第7條第3
      款規定屬法定共用部分，此屋頂結構之漏水修繕事務，依
      同條例第10條第2項前段，應由被告負責，則被告辯稱該
      漏水結果係歸責於原告於90年2月28日在系爭房屋屋頂上
      施工行為所致，本件漏水情事有同條例第10條第2項但書
      應由原告負責之事由，其就此情自應舉證以實其說；然而
      ，關於斯時施工之方式及情形，業據證人蔡有管結證以：
      伊當時施作內容係先在系爭房屋屋頂上塗以水泥後，再舖
      上防熱磚，施作範圍應包括整片屋頂，伊當時並無任何挖
      除原來設施之動作，僅係將水泥、防熱磚加上去，應不會
      破壞原來防水設施，且伊沒有注意施工時該屋頂上是否原
      本有一防水層存在，委託其施作之屋主即原告亦未曾提及
      原本其上有防水層已遭移除，伊認為此防熱磚舖設目的是
      為隔熱，若因房屋漏水，如此施工較無防漏效用，只是伊
      自己認為多加一層物品可能防水效果較好，現在已忘記原
      告當時雇請伊施工有無提及係為改善漏水等語，則以其所
      證述情節，斯時施工方式僅係舖設防熱磚而無任何挖除之
      動作，能否謂原告此舖設防熱磚行為足以導致系爭房屋上
      述漏水之結果，實有疑問；再參諸原告所提出之臺北市建
      築師工會94（十三）鑑字第1088號鑑定報告書之分析意見
      中，亦載明該屋頂目前採隔熱磚防水層（已施作過防水）
      ，但目前還是會漏水等情，亦無從認該屋頂防水層有何設
      置後再遭挖除破壞致發生漏水之結果，被告對原告上述舖
      設隔熱磚之行為有何足以發生系爭房屋目前漏水之結果，
      復未能提出其他證據以資說明，已難認其所稱系爭房屋漏
      水情形係出於原告此舖設行為所致者為可採。
（二）其次，被告雖復主張原告上述施工未曾經斯時之管理委員
      會同意，且該修繕性質上屬重大修繕行為，依公寓大管理
      條例第11條第1項，亦須經區分所有權人會議決議為之，
      並提出斯時載名該施工未向管理委員會申請之施工日誌影
      本一份供佐，然查，姑不論以上述證人蔡有管所證述係加
      舖防熱磚之施工內容及效果而言，此應屬增加效用之改良
      行為而非將損壞者予以修復之修繕行為，且以此工程規模
      對該屋頂基本結構之影響有限，能否謂屬重大改良行為，
      頗值存疑；抑且，縱使就該屋頂結構之共用部分，原告未
      徵得被告之同意即逕行施工，有違反該大樓規約或公寓大
      廈管理條例第10條第2項規定之行為，但依同條例第10條
      第2項但書規定，須修繕費係因可歸責於區分所有權人或
      住戶之事由所致者，始由該區分所有權人或住戶負擔，而
      此所指因可歸責於區分所有權人或住戶之事由所致之修繕
      費，於本件當係指原告該前曾未經同意逕行施工之費用，
      或因其施工不當有造成進一步修繕必要所需費用者，始應
      由原告負擔，本件原告並非請求被告給付之前施工所支付
      費用，而原告上開施工行為固未經被告即該大樓管理委員
      會同意一事而有違反規定情形，惟此違規行為之效果與其
      是否對漏水待修繕一事應可歸責者本屬二事，如前述，在
      乏證據證明原告此違規施工行為與目前漏水待修繕情事間
      有何因果關係存在之情形下，自亦難謂原告就此漏水所需
      修繕行為有何可歸責事由存在，被告執原告前舖設防熱磚
      行為未徵得管委會同意一事，進而謂被告對系爭房屋目前
      漏水一事即無修繕義務存在，自無足採。
（三）又就原告主張如附圖（二）A0至A7所示者，亦屬被告應負
      修繕責任範圍之部分，固為被告所否認，並以此屬於原告
      專有部分而非其應負責修繕範圍，惟按公寓大廈共用部分
      不得獨立使用供做專有部分，且公寓大廈基礎、主要樑柱
      、承重牆壁、樓地板及屋頂之構造，並不得約定專用部分
      ，公寓大廈管理條例第7條第3款定有明文，與同條例第10
      條第2項規定相互參照，此屋頂之構造係屬法定共用部分
      ，與屋頂平臺空間使用等得約定專用之範圍尚有別，其修
      繕、管理、維護自應由管委會為之。因之，本件如附圖（
      二）A0至A7所示者，業據原告稱均已特定係位在系爭房屋
      屋頂結構所屬之外牆、樑等部分，並有上開鑑定報告書標
      示各該位置所在之現場照片均屬屋頂樓板、牆壁、樑等位
      置在卷可按，以各該漏水處當係屋頂結構中有相當裂痕方
      足以發生滲水結果而論，此修繕所在處係涉及屋頂結構之
      型態、效用而堪認屬於其中之一部分，被告就之自應負修
      繕責任範圍，原告並就該修繕之可能提出上述鑑定報告書
      一份供佐，其主張被告應予以修繕回復至不漏水之狀態，
      自屬可採。
（四）至於原告另主張系爭房屋漏水原因係在89年間曾經被告施
      工挖除防水層一節，姑不論上開臺北市建築師工會鑑定報
      告書第二頁已載明該屋頂已有防水層但仍會漏水，有無此
      情尚難憑認，且如前述，此具防漏效用之防水層施作本係
      被告依法應負之修繕、維護責任，縱使被告未曾挖除該屋
      頂防水層，仍不妨被告依同條例第10條第2向前段規定應
      為適當修繕以防止系爭大樓屋頂結構漏水之認定。另被告
      復以原告上開於90年2月28日舖設防熱磚行為尚及於隔鄰
      房屋屋頂一事，如上述，原告在其所有系爭屋頂上舖設防
      熱磚行為既難認與漏水之發生有何因果關係，原告舖設及
      於隔鄰屋頂一事，自亦難認與系爭房屋漏水結果何涉，均
      予說明之。
五、從而，原告依公寓大廈管理條例第10條第2項前段規定，訴
    請被告修繕系爭房屋之屋頂結構、外牆及樑上如附圖（一）
    所示F0至F7，及如附圖（二）所示A0至A7之漏水處，洵屬正
    當，應予准許。
六、假執行之宣告：
    兩造均陳明願供擔保以代釋明，分別請求宣告假執行或免為
    假執行，均核無不合，茲各酌定相當之擔保金額，予以准許
    之。
七、兩造其餘之攻擊或防禦方法及未經援用之證據，經本院斟酌
    後，認為均不足以影響本判決之結果，自無逐一詳予論駁之
    必要，併此敘明。
八、訴訟費用負擔之依據：民事訴訟法第78條。
中    華    民    國    95    年    10    月    19    日
                        民事第五庭法官  林麗真
正本係照原本作成
如對本判決上訴，須於判決送達後廿日內向本院提出上訴狀
中    華    民    國    95    年    10    月    19    日
                                書記官  李承翰


司法院資訊處製作；財團法人民間司法改革基金會備份。
